【裁判字號】    98,交聲,4477
【裁判日期】    990226
【裁判案由】    交管條例聲異
【裁判全文】
臺灣板橋地方法院交通事件裁定        98年度交聲字第4477號
原處分機關  交通部公路總局臺北區監理所板橋監理站
受處分人即
異  議  人  乙○○
上列受處分人即異議人因不服交通部公路總局臺北區監理所板橋
監理站於民國98年11月16日所為板監裁字第41-C00000000號違反
道路交通管理事件裁決書所為處分，經聲明異議，本院裁定如下
：
    主  文
原處分撤銷。
乙○○不罰。
    理  由
一、原處分略以：受處分人即異議人乙○○於民國98年9 月8 日
    17時30分，駕駛車牌號碼GHR-357 號重型機車，行經臺北縣
    泰山鄉○○路、台麗街口時，因「駕車行經有燈光管制之交
    岔路口闖紅燈」之違規行為，經臺北縣政府警察局新莊分局
    明志派出所員警逕行舉發，爰依道路交通管理處罰條例第53
    條第1 項，處罰鍰新臺幣（下同）1,800 元，並依同條例第
    63條第1 項規定記違規點數3 點云云。
二、異議意旨略以：伊係由明志路3 段196 巷口騎往台麗街，當
    時台麗街之號誌為綠燈，因為從明志路3 段196 巷口出來時
    不會碰到明志路3 段道路上之停止線，所以由明志路3 段19
    6 巷口駛往台麗街時算是直行台麗街，所以伊遵行台麗街之
    號誌綠燈通過該路口，並無闖紅燈之違規情事，爰聲明異議
    ，請求撤銷原處分云云。
三、按法院受理交通事件，準用刑事訴訟法之規定，道路交通管
    理處罰條例第89條前段定有明文。又「認定犯罪事實所憑之
    證據，雖不以直接證據為限，間接證據亦包括在內。然而無
    論直接證據或間接證據，其得為訴訟上之證明者，須於通常
    一般之人均不致有所懷疑，而得確信其為真實之程度者，始
    得據為有罪之認定。倘其證明尚未達到此一程度，而有合理
    之懷疑存在，而無從使事實審法院得有罪之確信時，即應由
    法院為諭知被告無罪之判決。」最高法院76年臺上字第4986
    號判例亦揭示刑事訴訟法上法院認定事實之最重要原則，故
    法院審理違反道路交通管理處罰條例案件時，當有其適用。
    再按行政罰法第7條第1項規定：「違反行政法上義務之行為
    非出於故意或過失者，不予處罰。」揆其立法意旨略謂：現
    代國家基於有責任始有處罰之原則，對於違反行政法上義務
    之處罰，應以行為人主觀上有可非難性及可歸責性為前提，
    如行為人主觀上並非出於故意或過失情形，應無可非難性及
    可歸責性等語，即本斯旨。又所謂過失，乃指應注意，並能
    注意，而疏未注意之情形，若於客觀上，委實不能注意，即
    難以歸咎，自無過失可言。末按道路交通交通標誌、標號、
    號誌之設置目的，在於提供車輛駕駛人及行人有關道路路況
    之警告、禁制、指示等資訊，以便利行旅及促進交通安全，
    並為交通稽查人員執行違規取締任務之法令依據，如標誌、
    標線、號誌之設置不良或模糊不清，使人民無從藉由標誌、
    標線、號誌之標示，知悉標誌、標線、號誌所在之處應遵循
    之交通規範，自不得將行政機關不確實之行政作為，歸責於
    受處分人，亦難認受處分人有何應注意能注意而未注意之過
    失，合先敘明。
四、經查：
（一）臺北縣泰山鄉○○路○ 段與台麗街為Ｔ字路口，該Ｔ字路
      口僅於台麗街口、明志街3 段204 巷口及明志路3 段道路
      上分別設有紅綠燈號誌，此有道路交通調查報告表1 份在
      卷可參（本院卷第26頁），可知行駛於明志街3 段204 巷
      可直行進入台麗街，另行駛明志街3 段道路進入台麗街則
      屬左轉，於明志路3 段道路號誌顯示為綠燈時，方得左轉
      進入台麗街。又明志路3 段196 巷係與明志路3 段204 巷
      平行，而台麗街位於明志路3 段196 巷、204 巷口中間之
      對側，明志路3 段196 巷口與明志路3 段道路呈垂直，位
      於明志路3 段道路行人穿越道與停止線之間，亦有上開報
      告表1 份、現場照片12幀及本院勘驗筆錄1 份在卷可參（
      本院卷第26-28 、30頁），顯見明志路3 段196 巷口亦為
      系爭Ｔ字路口一部份，故若欲由明志路3 段196 巷口進入
      台麗街，無需經過明志路3 段道路即可進入上開Ｔ字路口
      直行台麗街，且因無從觀察明志路3 段道路上之燈號情形
      ，駕駛人行經該處時，實難以確認明志路3 段196 巷之路
      權是否與明志路3 段相同，而須遵守明志路3 段道路上號
      誌行駛，堪認系爭路口確有標號設置不良之情況。
（二）本件異議人之車行路線，業據證人即本件舉發警員甲○○
      於本院中證稱：伊當時騎機車執行巡邏勤務，定點在明志
      路3 段204 巷口守望，在明志路3 段204 巷直行台麗街的
      燈號是綠燈時，看見異議人左轉台麗街；異議人應該是行
      駛在明志路3 段上左轉台麗街等語（本院卷第17頁），顯
      見證人於舉發當時並未親眼目擊異議人於進入台麗街前，
      究係行駛於明志路3 段196 巷口，亦或直行於明志路3 段
      道路上。另依證人甲○○提出之現場舉發錄影光碟，僅攝
      得異議人駕駛上揭車輛進入系爭Ｔ字路口，並轉入台麗街
      ，於行駛約100 公尺左右遭攔停，此有本院勘驗筆錄1 份
      在卷可參（本院卷第30頁），本件並無證據證明異議人係
      行駛於明志路3 段道路左轉台麗街，自應為有利異議人之
      認定，故堪信異議人所稱係自明志路3 段196 巷行駛進入
      台麗街等語，應為真實可採。
（三）系爭路口確有標號設置不良之情況，使一般人無從確認自
      明志路3 段196 巷行駛進入台麗街，究應依台麗街號誌或
      依明志路3 段道路上號誌行駛，本不得將行政機關不確實
      之行政作為，歸責於受處分人，已詳述如前，故異議人於
      台麗街號誌顯示為綠燈時，由明志路3 段196 巷行駛進入
      台麗街，自難認其有何故意或過失責任。原處分機關未予
      詳查，逕認異議人有上開「駕車行經有燈光管制之交岔路
      口闖紅燈」之違規行為，並遽以裁罰，難認適法。本件異
      議為有理由，應將原處分撤銷，改諭知不罰，以昭審慎。
五、據上論斷，應依道路交通案件處理辦法第20條前段，裁定如
    主文。
中    華    民    國    99    年    2     月    26    日
                              交通法庭法  官  俞秀美
上列正本證明與原本無異。
如不服本裁定，應於裁定送達後五日內敘明抗告理由，向本院提
出抗告狀。
                                      書記官  謝怡貞
中    華    民    國    99    年    2     月    26    日

司法院資訊處製作；財團法人民間司法改革基金會備份。
